臺灣高等法院臺中分院刑事判決　　　　96年度上易字第1699號
上　訴　人　臺灣彰化地方法院檢察署檢察官
被　　　告　乙○○
上列上訴人因被告妨害公務案件，不服臺灣彰化地方法院96年度
易字第551號中華民國96年8月17日第一審判決（起訴案號：臺灣
彰化地方法院檢察署95年度偵字第8024號），提起上訴，本院判
決如下：
    主  文
上訴駁回。
    理  由
一、公訴意旨略以：被告乙○○與鄭松、鄭寶源、鄭松柏、鄭松
    立為堂兄弟關係，而渠等先祖父鄭阿田、先祖母鄭古井、鄭
    廖添娘均土葬於彰化縣彰化市○○段79之24地號（起訴書誤
    載為79之23地號）被告乙○○所有之土地上。詎被告乙○○
    為求變賣該筆土地，於民國95年4月5日清明節時，在前揭祖
    墳前豎立告示牌，表明即將遷移祖墳。鄭松、鄭寶源、鄭松
    柏、鄭松立見此表示反對，並向臺灣彰化地方法院聲請假處
    分，嗣經臺灣彰化地方法院以95年度裁全字第2965號民事裁
    定命被告乙○○對於鄭阿田、鄭古井及鄭廖添娘之墓不得為
    動土、挖掘及遷移等處分行為，上開裁定及執行命令除於95
    年6月15日送達被告乙○○收受外，另於95年6月16日由臺灣
    彰化地方法院揭示在祖墳前而為查封之標示。被告乙○○雖
    於95年6月15日對該裁定提出抗告，卻基於妨害公務之犯意
    ，於95年7月4日（即農曆6月初9），雇請不知情之工人接續
    挖掘前揭祖墳，並遷移至彰化縣彰化市第一公墓納骨堂安奉
    ，而為違背查封效力之行為，因認被告涉犯刑法第139條後
    段之違反查封效力罪嫌等語。
二、按犯罪事實應依證據認定之，無證據不得認定犯罪事實；又
    不能證明被告犯罪者或其行為不罰者，應諭知無罪之判決，
    刑事訴訟法第154條第2項、第301條第1項分別定有明文。復
    按認定不利於被告之事實，須依積極證據，苟積極證據不足
    為不利於被告事實之認定時，即應為有利於被告之認定，更
    不必有何有利之證據，最高法院30年上字第816號著有判例
    可資參照。
三、公訴人認被告涉有違反查封效力之罪嫌，無非係以被告乙○
    ○於警詢及偵查中之供述、證人鄭松、鄭寶源於警詢及偵查
    中之證述、原審法院95年度裁全字第2965號、95年度執全字
    第1171號、本院95年度抗字第341號卷宗、彰化縣彰化市第
    一公墓納骨堂使用申請書3份、彰化縣彰化市公所函送之入
    塔資料1份、善德堂地理擇日館擇日資料3紙、法院裁定揭示
    前後之現場照片11張等，為主要論據。訊據被告乙○○固對
    於原審法院以95年度裁全字第2965號裁定命其對於鄭阿田、
    鄭古井及鄭廖添娘之墓不得為動土、挖掘及遷移等處分行為
    ，及其於95年7月4日僱人挖掘前揭墳墓，並將其內屍骨遷移
    至彰化縣彰化市第一公墓納骨堂安奉等事實坦承不諱，惟堅
    決否認有何違反查封效力之犯行，辯稱：伊沒有看到法院裁
    定揭示之告示牌，且前開裁定係命伊對於「79之23地號上」
    之鄭阿田、鄭古井及鄭廖添娘之墓不得為動土、挖掘及遷移
    等處分行為，伊係遷移「79之24地號上」之前開三座墳墓，
    並未違反上開假處分裁定等語。
四、經查：
  (一)按刑法第139條之違背查封效力罪，以行為人有損壞、除去
    或污穢公務員所施之封印或查封之標示，或為違背其效力之
    行為為要件，如強制執行未經施以封印或為查封之標示，即
    使被告違背執行命令，尚與上開違背查封效力罪之構成要件
    有間，要難以該罪相繩，此有最高法院86年度臺非字第327
    號刑事裁判意旨可資參照。又刑法第139條之違背查封效力
    罪，係指損壞、除去或污穢公務員所施之封印或查封之標示
    ，或為違背其效力之行為，其行為客體為公務員所施之封印
    或查封之標示，其處罰行為有四：損壞、除去、污穢或違背
    其效力之行為，而所謂公務員所施之封印，指公務員本其職
    務上所為之意思表示，以禁止任意取去、使用或其他處置而
    加以封標之行為，如封條，要必公務員以禁止物之漏逸、使
    用或其他之任意處置為目的所施封緘之印文，始足當之（最
    高法院著有25年非第188號判例可資參照）。而查封之標示
    ，則指封印外之公務員本其職務就特定物所為禁止任意使用
    處分而施之標示，即因查封而施以標記。因此本罪之成立，
    以公務員已實施封印或查封之標示為必要，若公務員未實施
    封印或查封之標示，自不成立該罪。
  (二)查原審法院95年度裁全字第2965號民事裁定係債權人鄭松、
    鄭寶源、鄭松柏、鄭松立等人就金錢請求以外之請求，向原
    審法院聲請假處分，假處分裁定之內容為：「債務人（即被
    告乙○○）對於坐落彰化縣彰化市○○段79－23地號上其祖
    先鄭阿田、鄭古井及鄭廖添娘之墓不得為動土、挖掘及遷移
    等處分行為」，此有原審法院95年度裁全字第2965號民事裁
    定1件附卷為憑，足認該假處分之內容係禁止債務人即本件
    被告為一定之行為。
  (三)刑法第139條之違背查封效力罪，以損壞、除去或污穢公務
    員所施之封印或查封之標示，或為違背其效力之行為，為其
    構成要件。該條後段所規定「違背其效力之行為」，係補充
    該條前段之概括規定，並非另設獨立之犯罪構成要件，亦即
    以損壞、除去、污穢等方法，致公務員所施之封印或查封之
    標示失其效力者，固應以刑法第139條之規定處罰；若以損
    壞、除去、污穢以外之方法，如刻意之遮掩，使公務員所施
    之封印或查封之標示失其效力，亦應依同條處罰。非謂強制
    執行法所定之其餘強制執行之方法，均在該條規範之列。觀
    諸強制執行法所定之執行方法，對動產之查封分為：標封、
    烙印或火漆印以及其他足以公示查封之適當方法（第47條參
    照）；不動產之查封方法分為：揭示、封閉、追繳契據等（
    第76條參照）；其餘對於船舶、航空器、其餘財產權、公法
    人財產、物之交付請求權、行為及不行為之請求權乃至假扣
    押、假處分之執行，亦各有其法定之執行方法。其中假處分
    之執行方法，又有多種，以本件假處分係禁止債務人為一定
    之行為為例，依強制執行法第138條之規定，係由執行法院
    將裁定「送達」於債務人。若假處分之裁定係禁止設定、移
    轉或變更不動產上之權利者，則執行法院應將該裁定「揭示
    」（第139條）。亦即，前者以「送達」裁定為執行方法，
    並無任何封印或揭示之行為；後者則須將裁定「揭示」，執
    行之方法顯不相同。刑法第139條係以「公務員施以封印或
    查封之標示」為犯罪構成之前提要件，業如前述，而原審法
    院民事執行處書記官到場將上開裁定揭示於現場，有執行筆
    錄在卷為憑，核其所為僅係於法定執行程序外更加明確之表
    示，用以提醒債務人勿違背法院之執行命令，而無法律所定
    「查封」之效力，該項執行命令既未經施以封印或為查封之
    標示，則被告縱使違背該執行命令，尚與上開違背查封效力
    罪之構成要件有間，要難以該罪相繩。
  (四)又執行名義係命債務人容忍他人之行為，或禁止債務人為一
    定之行為者，債務人不履行時，執行法院得拘提、管收之或
    處新台幣三萬元以上三十萬元以下之怠金，其仍不履行時，
    亦同；於必要時，並得因債權人之聲請，以債務人之費用，
    除去其行為之結果，強制執行法第129條第1項及第2項定有
    明文。被告所為違反強制執行方法，自應依強制執行法第
    140條準用第129條之規定處理。依上開規定，禁止債務人為
    一定行為之執行名義，其執行方法，雖有核發執行命令，但
    並無實施查封，或施加封印之行為，是被告應無損毀公務員
    所施之封印或查封標示，或違反封印或查封標示效力之行為
    。本於罪刑法定主義之原則，自不許本於維護公務員處分或
    強制執行命令效力之立法意旨，而作不利於被告之擴張解釋
    ，遽認違反執行命令之行為，亦得適用刑法第139條之規定
    ，參照上開最高法院刑事裁判意旨之說明，尚難以被告違反
    前揭假處分裁定所發之執行命令，即認被告構成刑法第139
    條之罪。
  (五)檢察官上訴意旨略以：本案臺灣彰化地方法院以95年度裁
    全字第2965號裁定被告乙○○對於鄭阿田、鄭古井及鄭廖添
    娘之墓不得為動土、挖掘及遷移等處分行為，其裁定除禁止
    債務人為一定行為外，亦禁止債務人設定、移轉或變更不動
    產上之權利，其執行方法除應依強制執行法第138條之規定
    ：「假處分裁定，係命令或禁止債務人為一定行為者，執行
    法院應將該裁定送達於債務人。」外，亦應依強制執行法第
    139條之規定：「假處分裁定，係禁止債務人設定、移轉或
    變更不動產上之權利者，執行法院應將該裁定揭示。」及準
    用同法第76條第1項第1款規定：「查封不動產，由執行法官
    命書記官督同執達員依左列方法行之：一揭示。」。而本案
    強制執行法院亦遂行查封之程序，有執行筆錄載明：「債權
    人引導至現場，債務人不在場，現場為坡地，長雜草雜木，
    無對外通道，土地上有兩造祖墳，本院依債權人『指封』將
    裁定『揭示』於現場」等語明確，並有執行現場墓地前樹立
    之公告照片附卷可稽，足認執行法院耗費執達員、書記官、
    司機等司法人力、時間、費用，絕非原審所謂：「僅係於法
    定執行程序外更加明確之表示，用以提醒債務人勿違背法院
    之執行命令，而無法律所定『查封』之效力。」。又強制
    執行法第138條以送達保全裁定為執行方法之規定，乃指保
    全之標的為債務人本身特定之行為，如董、監事職權之行使
    、演藝活動之表演等；同法第139條以揭示裁定為執行方法
    之規定，保全之標的為債務人本身以外特定權利狀況之維持
    。本案告訴人假處分之標的，係告訴人與被告雙方公同共有
    祖先墳墓權利狀況之維持，執行方式自應適用強制執行法第
    139條之規定。依強制執行法第139條所為裁定之揭示，依同
    法第76條第1項第1款，自屬查封之標示，而發生查封之效力
    。被告將此揭示擅自除去，並將禁止處分、遷葬之祖先墳墓
    遷移他處，當構成刑法第139條除去查封標示及違反其效力
    之行為。原審逕認該裁定之揭示無查封之效力，尚嫌速斷等
    語。惟查：
  (1)本件假處分裁定之內容為：「債務人（即被告乙○○）對於
    坐落彰化縣彰化市○○段79之－23地號上其祖先鄭阿田、鄭
    古井及鄭廖添娘之墓不得為動土、挖掘及遷移等處分行為」
    ，已如前述，足認本件假處分裁定係命令或禁止債務人為一
    定行為，並非禁止債務人設定、移轉或變更不動產上之權利
    ，檢察官上訴意旨認本件假處分裁定除禁止債務人為一定行
    為外，亦禁止債務人設定、移轉或變更不動產上之權利等語
    ，尚有誤會。
  (2)本件假處分裁定既非禁止債務人設定、移轉或變更不動產上
    之權利，即無查封不動產或適用強制執行法第139條將該裁
    定揭示之餘地。本件假處分裁定為禁止債務人為一定行為之
    假處分，其執行方法，雖有將假處分裁定送達於債務人，核
    發執行命令，但並無實施查封，或施加封印之行為，該項強
    制執行既未經施以封印或為查封之標示，則債務人違背該項
    執行命令，自難論以刑法第139條違背查封效力之罪。
五、綜上所述，被告縱有違反假處分內容之行為，然所為與刑法
    第139條之構成要件不合，此外，復查無其他積極證據足資
    證明被告有公訴人所指之違反查封效力罪犯行，自不能以推
    測或擬制之方法，以為認定被告犯罪之裁判基礎。原審依調
    查證據之結果，認本件被告被訴違反查封效力罪嫌，公訴人
    所提出之證據或所指出之證明方法，尚不足為被告有罪之積
    極證明，或說服法院形成被告有罪之心證。原審因此以不能
    證明被告犯罪，而諭知無罪之判決，本院經核並無不當，檢
    察官提起上訴，仍執原有證據認被告涉犯違反查封效力罪嫌
    ，檢察官上訴仍未提出適合於證明犯罪事實之積極證據，上
    訴意旨所稱各節，仍無法動搖原判決之基礎，本件上訴為無
    理由，應予駁回。
據上論斷，應依刑事訴訟法第368條，判決如主文。
本案經檢察官甲○○到庭執行職務。
中　　華　　民　　國　　96　　年　　10　　月　　18　　日
            刑事第十一庭　審判長法　官　陳　朱　貴
                                法　官　郭　同　奇
                                法　官　胡　文　傑
上列正本證明與原本無異。
不得上訴。
                                書記官  陳　文  琴
中　　華　　民　　國　　96　　年　　10　　月　　18  　日
